臺灣高等法院刑事判決
110年度上易字第1706號
上  訴  人  臺灣士林地方檢察署檢察官
被      告  張秀芬  



選任辯護人  王可文律師(法律扶助)          
            林采緹律師
上列上訴人因被告竊盜案件，不服臺灣士林地方法院110年度易
字第320號，中華民國110年10月5日第一審判決（起訴案號：臺
灣士林地方檢察署110年度偵字第3352號），提起上訴，本院判
決如下：
    主  文
上訴駁回。               
    理  由
一、公訴意旨略以：被告張秀芬意圖為自己不法之所有，於民國
    110年1月23日上午10時23分許，在新北市○○區○○路00號，由
    被害人劉一瑾擔任負責人之甜蜜蜜蔬果行，徒手竊取高麗菜
    1顆及金針菇2包。嗣被害人發現遭竊而報警處理，始循線查
    悉上情。因認被告涉犯刑法第320條第1項之普通竊盜罪嫌等
    語。
二、按犯罪事實應依證據認定之，無證據不得認定犯罪事實；又
    不能證明被告犯罪者，應諭知無罪之判決，刑事訴訟法第15
    4條第2項、第301條第1項分別定有明文。又認定犯罪事實所
    憑之證據，雖不以直接證據為限，間接證據亦包括在內，但
    無論直接或間接證據，其為訴訟上之證明，須達於通常一般
    人均不致有所懷疑，而得確信其為真實之程度，始得據為有
    罪之認定，倘其證明尚未達到此一程度，而有合理性懷疑之
    存在時，即無從為有罪之認定（最高法院76年台上字第4986
    號判決意旨參照）。次按刑法第320條第1項之竊盜罪，必須
    行為人基於竊盜之犯意，意圖為自己或第三人不法之所有，
    而竊取他人之動產，即須將他人動產，意圖不法利益，私擅
    佔據歸於自己或第三人支配之下，而侵害他人支配權者，始
    克相當，若行為人無此種意圖及犯意，縱有客觀之竊盜行為
    ，亦因欠缺主觀因素而不構成該罪。　
三、公訴意旨認被告涉有竊盜犯行，無非係以被告於警詢及偵訊
    之供述、被害人於警詢之指訴、贓物領回保管單、監視錄影
    光碟暨畫面截圖等，為其主要論據。
四、訊據被告固坦承於上揭時、地，拿取高麗菜1顆及金針菇2包
    未結帳即行離去之事實，惟堅決否認有何竊盜犯行，辯稱：
    我沒有偷高麗菜及金針菇，我忘了結帳金針菇，高麗菜我不
    確定是不是在被害人的店拿的，當時我拿了金針菇還有別的
    東西要買，因為店面很長，我就一路走過去，現場不是一個
    攤位而已，所以應該是這邊拿了，然後水果跟菜的位置有一
    點距離，我是拿了菜準備要去看水果再一起結帳，後來金針
    菇忘了結帳；我因為失眠去汐止國泰醫院看病，我失眠時有
    時候會經常忘東西，注意力沒辦法集中，有時候買東西坐車
    放在車上，下車忘了帶下去，有時候就會遺忘一些東西等語
    。
五、經查：
(一)被告於110年1月23日上午10時23分許，在上開甜蜜蜜蔬果行
    ，先於店鋪左側徒手拿取之金針菇2包後，穿越人群走至店
    鋪另一端，挑選香蕉1串，嗣後並就香蕉部分結帳，金針菇
    部分並未結帳，隨後離開等事實，業據被告於警詢、偵訊及
    原審供述在卷（見偵卷第17至20、55至59、73至75頁），核
    與被害人於警詢證述（見偵卷第13至15頁）相符，並經原審
    勘驗現場監視器畫面屬實，有勘驗筆錄（見原審易字卷第27
    、28、31至33頁）、贓物領回保管單、監視錄影光碟及畫面
    截圖（見偵卷第35至37頁）在卷可佐，此部分事實，固堪認
    定。
(二)原審勘驗現場監視錄影畫面顯示：被告先自畫面右上方步行
    至甜蜜蜜蔬果行對面攤位，一邊觀望一邊步行，之後轉身向
    甜蜜蜜蔬果行，緩慢步行至畫面左側甜蜜蜜水果行店舖左側
    前，拿取金針菇2 包放至袋中，再穿過人群走至畫面右側店
    舖另一端選購香蕉，嗣後結帳，再轉身走至對面攤販，狀似
    購買青菜及結帳，隨後緩步朝畫面左側離開等情，有原審卷
    附勘驗筆錄可憑（見原審卷第27、28、31至33頁）。從上開
    過程被告神色並無異狀，未見拿取金針菇時有探頭查看店員
    、附近客人或避人耳目等動作，且被告在甜蜜蜜蔬果行攤位
    前尚緩步移動至另一端挑選香蕉、進行付款，甚至付款後係
    走向對面攤位另行購物，堪認被告上開行為與一般竊嫌會為
    隱匿所竊物品避免被察覺，於得手後會盡快離開現場以免失
    風被捕之行徑不同。
(三)被告固於警詢、偵訊及原審供述其於上揭時間，在甜蜜蜜蔬
    果行拿取高麗菜1顆未結帳，另有拿取攤位之山藥且有結帳
    等情，惟被害人於警詢證稱：我從監視器看到被告從遠方徒
    步至我們店內，拿取2 包金針菇未結帳直接放進菜籃或購物
    袋，之後又去選香蕉，但只有結帳1串香蕉就離去，我無法
    辨識，該高麗菜是否為我店內遭竊之商品，我從監視器沒有
    看到他有拿走高麗菜等語（見偵卷第14頁），且依原審勘驗
    現場監視錄影所示，僅見被告於甜蜜蜜蔬果行攤位挑選金針
    菇及香蕉，未見其有挑選高麗菜、山藥之舉（見原審卷第27
    、28、31至33頁勘驗筆錄），並觀之勘驗筆錄所附監視器畫
    面截圖，可見被告僅在甜蜜蜜蔬果行擺放金針菇及香蕉之商
    品處停留，而該蔬果行放置高麗菜之區域與擺放金針菇、香
    蕉尚有相當距離，應難自金針菇、香蕉放置區域伸手即可拿
    取高麗菜，另金針菇、香蕉放置區域附近亦未見有「山藥」
    等情（見偵卷第34頁，原審卷第31至33頁），是依原審勘驗
    現場監視錄影及畫面截圖所示，尚難認被告於案發當時在甜
    蜜蜜蔬果行有拿取高麗菜及山藥。　
(四)被告於警詢供稱：我於甜蜜蜜蔬果行有拿取金針菇、香蕉、
    高麗菜、山藥，只結了香蕉與山藥後離開，離開一段路後，
    店員突然出現，跟我說我竊取店內東西，請我跟她回去攤位
    ；我拿了金針菇，還有買了其他菜，我要選購，就是忘記了
    ，可能要趕搭乘社區巴士的時間，當時買香蕉、山藥的結帳
    價格多少，我都忘記了等語（見偵卷第17至19頁），可認被
    告於案發後隨即遭店員追上並指控其涉嫌竊取金針菇，衡情
    被告於當下應即回想剛才購物之經過、購買何物等情節，並
    對該等涉及其被控竊盜之重要事實記憶清晰，然依被告上開
    警詢陳述，其對於在甜蜜蜜蔬果行究竟拿取何蔬果、有結帳
    之蔬果價格如何，均無法正確記憶，甚至為「尚有拿取高麗
    菜未結帳」等不利於己之供述，可認被告原審陳稱其於案發
    前一天晚間因服用安眠藥惟仍失眠，精神恍惚導致有部分商
    品忘記結帳等語，應非虛妄。又參諸被告於原審所提汐止國
    泰綜合醫院之藥單，其上記載就醫時間110年1月6日、領有2
    8天份之悠樂丁錠，及服用之警語/注意事項：服藥期間開車
    、從事須精神專注之工作或操作危險器械需小心；可能引起
    昏昏欲睡、眩暈、服藥期間注意跌倒風險；可能副作用：腳
    步笨拙或不穩，頭暈，昏昏欲睡等（見原審審易卷第43頁）
    ，可認被告於案發前有因失眠就醫並服用悠樂丁錠藥物等事
    實，而一般人服用該藥物後可能會有昏昏欲睡、眩暈、對精
    神專注力有所影響等副作用，與被告上開所辯精神狀況大致
    相符。綜此，被告辯稱其因前晚失眠並服用安眠藥至精神恍
    惚，忘記結帳等語，應非無據，本案不能排除被告因服用上
    述藥物，影響其精神狀況，就購買之金針菇忘記結帳之可能
    性。是被告在甜蜜蜜蔬果行縱有拿取金針菇未結帳，但本案
    既無足夠之積極證據，可資證明被告係基於竊盜之犯意而竊
    取該金針菇，自難遽以上開罪名相繩。
(五)綜上所述，公訴人所舉事證，不足以排除合理性之懷疑，形
    成被告犯有如公訴意旨所列罪嫌之確切心證。此外，復查無
    其他積極事證，足認被告有何竊盜犯行，依據上述規定及說
    明，自應諭知被告無罪。原審基此依審理結果而為被告無罪
    之諭知，經核並無違誤，應予維持。
六、檢察官不服原審諭知被告無罪之判決，提起上訴，指稱：㈠
    被告自承在上開甜蜜蜜蔬果行先後挑選香蕉、山藥、金針菇
    及高麗菜，結帳時僅結帳香蕉及山藥，整顆體積較大之高麗
    菜、最先拿的金針菇竟會忘記結帳，被告之說詞與常情不符
    ；㈡被告於警詢、偵訊及原審均坦承有拿取高麗菜忘記付錢
    ，被告之自白供述，離案發時間最近，記憶最清晰，陳述最
    接近事實，應較可採信，而現場監視錄影，或有死角，且不
    是對被告搜證拍攝，不一定可錄到被告拿取高麗菜及山藥之
    畫面影像鏡頭，原審因現場監視錄影，未錄到被告挑選高麗
    菜、山藥之影像，以此推論被告並未在甜蜜蜜蔬果行拿取高
    麗菜及山藥，自屬速斷；㈢邇來超商、賣場、疏果行之小額
    竊盜，被告多以忘記結帳、服藥精神恍惚為脫詞，意圖逃避
    竊盜罪之制裁，原審未就被告於行竊時之精神狀態，有無責
    任能力，送請相關醫療單位鑑定，遽以被告主張服用悠樂丁
    綻，及該藥服用之注意事項、副作用警語，認定被告主觀上
    並無不法所有意圖與竊盜犯意，而為被告無罪之判決，有違
    經驗法則及論理法則，請撤銷原判決，更為適當合法之判決
    等語。
七、惟查：
(一)本案依公訴人所提出之證據資料，固可認定被告於案發時確
    實有到甜蜜蜜蔬果行拿取金針菇2包、香蕉1串，嗣後僅就香
    蕉部分結帳，金針菇未結帳等事實，此亦為被告所承認，業
    如前述，而就被告是否在甜蜜蜜蔬果行拿取高麗菜，公訴人
    指稱原審因現場監視錄影，或有死角，未錄到被告挑選高麗
    菜、山藥之影像，以此推論被告並未在甜蜜蜜蔬果行拿取高
    麗菜及山藥，自屬速斷云云，然據原審勘驗現場監視錄影畫
    面所示，被告僅步行至甜蜜蜜水果行店舖左側前，拿取金針
    菇2 包放至袋中，再穿過人群走至畫面右側店舖另一端選購
    香蕉，嗣後結帳，再轉身走至對面攤販、狀似購買青菜及結
    帳，隨後緩步朝畫面左側離開，有原審勘驗筆錄在卷可參（
    見原審卷第27、28頁），且被害人於警詢證稱：我從監視器
    看到被告從遠方徒步至我們店內，拿取2 包金針菇未結帳直
    接放進菜籃或購物袋，之後又去選香蕉，但只有結帳1串香
    蕉就離去，我無法辨識該高麗菜是否為我店內遭竊之商品，
    我從監視器沒有看到被告有拿走高麗菜等語（見偵卷第14頁
    ），是依現場監視錄影畫面，並未發現被告有在被害人之蔬
    果行拿取高麗菜之情，被害人亦未證述被告有竊取其攤位之
    高麗菜，尚難認被告於案發當時在甜蜜蜜蔬果行有拿取高麗
    菜，俱如前述。公訴人既無法證明員警查扣之高麗菜係被告
    至甜蜜蜜水果行拿取，自不能排除該高麗菜係被告在甜蜜蜜
    蔬果行以外其他攤位購買並已結帳之情形，則被告縱於警詢
    、偵訊及原審訊問時供稱有拿取高麗菜1顆且未結帳之行為
    ，仍難以據此認定被告有公訴人所指在甜蜜蜜蔬果行竊取高
    麗菜之犯行。
(二)上訴人另指稱被告就金針菇忘記結帳之說詞與常情不符，且
    原審未就被告於行竊時之精神狀態，有無責任能力，送請相
    關醫療單位鑑定，遽以被告主張服用悠樂丁綻，及該藥服用
    之注意事項、副作用警語，認定被告主觀上並無不法所有意
    圖與竊盜犯意，有違經驗法則及論理法則等節，然本院依臺
    灣高等檢察署檢察官之聲請，向國泰醫療財團法人汐止國泰
    綜合醫院（下稱汐止國泰醫院）函詢被告之病症及其所服用
    醫師開立之藥物，對其日常生活之精神狀況有何影響等，汐
    止國泰醫院以110年12月15日(110)汐管歷字第0000003951號
    函覆本院略稱：與悠樂丁相同作用的其它安眠藥可能導致服
    用者短暫記憶缺失或模糊狀態，悠樂丁在服用上就須注意，
    且與悠樂丁相同作用的其它安眠藥曾被報導，病人不記得他
    們在尚未完全清醒前曾做過的活動，例如：開車或吃東西。
    如有觀察到任何不正常的情形，應停止服用悠樂丁；病患張
    秀芬因慢性失眠於門診開立悠樂丁，其於108年1月7日開始
    於本院開立悠樂丁後並未反應有影響其日常生活精神狀況，
    該病患亦未反應有健忘情形，臨床上並無法判定該藥物是否
    與病患當前狀況有關等語，有上開汐止國泰綜合醫院函在卷
    可參（見本院卷第63至64頁）。是依上開汐止國泰綜合醫院
    函覆意旨，被告固於108年1月7日起服用汐止國泰醫院開立
    悠樂丁後並未反應有健忘或影響其日常生活精神狀況等情形
    ，且臨床上亦無法判定該藥物是否與病患當前狀況有關，但
    與悠樂丁相同作用的其它安眠藥有可能導致服用者短暫記憶
    缺失或模糊狀態，且曾有報導病人服用與悠樂丁相同作用的
    其它安眠藥後不記得他們在尚未完全清醒前曾做過的活動等
    情。茲被告於原審所提汐止國泰綜合醫院之藥單，亦記載服
    用悠樂丁會有昏昏欲睡、眩暈、對精神專注力有所影響等副
    作用，亦如前述，則以被告案發前曾服用悠樂丁，並參諸被
    告警詢時對於自身於甜蜜蜜蔬果行究竟拿取何蔬果，其有結
    帳之蔬果價格如何，均無法正確記憶，甚至為「尚有拿取高
    麗菜未結帳」等不利於己之供述等情，原審因認被告所稱其
    前晚因服用安眠藥惟仍失眠，精神恍惚導致有部分商品忘記
    結帳等語，尚非虛妄，而予採信，經核並無違反經驗法則或
    論理法則，檢察官上訴執此指摘原審判決違法、不當，並非
    有理。
(三)再按檢察官就被告犯罪事實，應負舉證責任，並指出證明之
    方法，刑事訴訟法第161條第1項亦有明定，是檢察官對於起
    訴之犯罪事實，應負提出證據及說服之實質舉證責任，倘其
    所提出之證據，不足為被告有罪之積極證明，或其指出證明
    之方法，無從說服法院以形成被告有罪之心證，基於無罪推
    定之原則，自應為被告無罪判決之諭知（最高法院92年台上
    字第128號判例意旨參照）。而證據之取捨與證據之證明力
    如何，均屬事實審法院得自由裁量、判斷之職權，茍其此項
    裁量、判斷，並不悖乎通常一般人日常生活經驗之定則或論
    理法則，又於判決內論敘其何以作此判斷之心證理由者，即
    不得任意指摘其為違法。茲原判決已詳敘就卷內證據調查之
    結果，而為綜合判斷、取捨，認不足證明被告確有檢察官所
    指訴之犯行，其得心證的理由已說明甚詳，且所為論斷從形
    式上觀察，亦難認有違背經驗法則、論理法則，或有其他違
    背法令之情形，自不容任意指為違法。本件檢察官起訴書所
    列證據及卷內訴訟資料，已經本院逐一論證，參互審酌，無
    從獲得有罪之心證，均如前述。檢察官上訴意旨，並未提出
    任何新事證，僅就原審採證及認事再為爭執，以檢察官所提
    出之證據尚難遽認被告有何竊盜犯行，認上訴意旨核無理由
    ，其上訴應予駁回。
據上論斷，應依刑事訴訟法第368條，判決如主文。　 　
本案經檢察官蕭方舟到庭執行職務。
中　　華　　民　　國　　111 　年　　1 　　月　　27　　日
                  刑事第二庭    審判長法　官  遲中慧
                                      法　官  李世華
                                      法　官  楊志雄
以上正本證明與原本無異。
不得上訴。
                                      書記官  林昱廷
中　　華　　民　　國　　111 　年　　1 　　月　　27　　日